---
title: "Лабораторная работа 4. Музеи Санкт-Петербурга"
output: html_document
---

## Цель работы

С одной из страниц сайта `tonkosti.ru` собрать сведения о музеях Санкт-Петербурга и представить их в виде `data.frame`.

Требуется получить:

-   название музея;
-   адрес;
-   описание музея, если оно есть;
-   ссылку на страницу музея, которая открывается по клику на фото или по названию.

## Подготовка

```{r}
# install.packages("rvest")

library(rvest)
library(xml2)
library(dplyr)
library(stringr)
library(knitr)
```

## Загрузка страницы

В качестве источника берем страницу со списком музеев Санкт-Петербурга.

```{r}
page_nums <- 1:5

page_urls <- vapply(page_nums, function(page_num) {
  if (page_num == 1) {
    "https://tonkosti.ru/Музеи_Санкт-Петербурга"
  } else {
    paste0("https://tonkosti.ru/Музеи_Санкт-Петербурга?page=", page_num)
  }
}, character(1))

pages <- lapply(page_urls, read_html)
```

## Извлечение данных

На странице названия музеев оформлены как ссылки в заголовках `h3`. Для каждого такого элемента:

-   берем текст названия;
-   берем `href` как ссылку на страницу музея;
-   ищем адрес в ближайшем блоке;
-   пытаемся найти описание;
-   если описания нет, ставим `NA`.

```{r, results="asis"}
clean_text <- function(x) {
  x <- str_squish(x)
  x <- x[nzchar(x)]
  x
}

extract_address <- function(lines) {
  addr_idx <- which(str_detect(lines, "^Санкт-Петербург"))
  if (length(addr_idx) == 0) {
    return(NA_character_)
  }
  lines[addr_idx[1]]
}

extract_description <- function(lines, title_pos) {
  if (is.na(title_pos) || title_pos >= length(lines)) {
    return(NA_character_)
  }

  desc <- lines[(title_pos + 1):length(lines)]
  desc <- desc[!str_detect(
    desc,
    "^(\\d+(?:[\\.,]\\d+)?\\s|\\d+ отзыв|Узнать больше|Реклама:|Самое-самое|самое-самое|Санкт-Петербург)"
  )]
  desc <- desc[nzchar(desc)]

  if (length(desc) == 0) {
    return(NA_character_)
  }

  paste(desc, collapse = " ")
}

get_item_block <- function(link_node) {
  li_node <- xml_find_first(link_node, "ancestor::li[1]")
  if (!inherits(li_node, "xml_missing")) {
    return(li_node)
  }

  xml_parent(xml_parent(link_node))
}

parse_page <- function(page, page_url) {
  title_links <- html_elements(page, "h3 a")
  titles <- html_text2(title_links) |> clean_text()
  hrefs <- html_attr(title_links, "href")
  hrefs <- if_else(
    is.na(hrefs),
    NA_character_,
    if_else(
      str_detect(hrefs, "^https?://"),
      hrefs,
      paste0("https://tonkosti.ru", hrefs)
    )
  )

  item_nodes <- lapply(title_links, get_item_block)

  museum_rows <- lapply(seq_along(item_nodes), function(i) {
    node <- item_nodes[[i]]

    address <- html_element(node, ".poster__addr") |>
      html_text2() |>
      str_squish()

    description <- html_element(node, ".poster__text") |>
      html_text2() |>
      str_squish()

    if (!nzchar(address)) address <- NA_character_
    if (!nzchar(description)) description <- NA_character_

    data.frame(
      museum_name = titles[i],
      address = address,
      description = description,
      museum_link = hrefs[i],
      stringsAsFactors = FALSE
    )
  })

  bind_rows(museum_rows)
}

page_rows <- lapply(seq_along(pages), function(i) {
  parse_page(pages[[i]], page_urls[i])
})

museums_df <- bind_rows(page_rows) %>%
  distinct(museum_name, .keep_all = TRUE)

museums_df <- museums_df %>%
  mutate(
    museum_name = if_else(
      is.na(museum_link),
      museum_name,
      paste0("<a href=\"", museum_link, "\">", museum_name, "</a>")
    )
  )

# knitr::kable(museums_df, format = "html", escape = FALSE)
```

## Краткая проверка

```{r}
cat("Найдено музеев:", nrow(museums_df), "\n")
cat("Заполненных описаний:", sum(!is.na(museums_df$description)), "\n")
```

## Таблица

```{r}
kable(
  museums_df,
  caption = "Музеи Санкт-Петербурга со страницы tonkosti.ru"
)
```

## Вывод

В результате получена таблица, содержащая название музея, адрес, описание и ссылку на страницу музея.

Если на карточке музея описание отсутствует, в соответствующем поле остается `NA`. Такой подход удобен, потому что позволяет сохранить всю структуру данных и при этом не терять записи.
