---
title: "Лабораторная работа 4. Музеи Санкт-Петербурга"
format:
  html:
    toc: true
    number-sections: true
execute:
  warning: false
  message: false
---

## Цель работы

С одной из страниц сайта `tonkosti.ru` собрать сведения о музеях Санкт-Петербурга и представить их в виде `data.frame`.

Требуется получить:

-   название музея;
-   адрес;
-   описание музея, если оно есть;
-   ссылку на страницу музея, которая открывается по клику на фото или по названию.

## Подготовка

```{r}
#| label: setup
#| include: false

# install.packages("rvest")

library(rvest)
library(xml2)
library(dplyr)
library(stringr)
library(knitr)
```

## Загрузка страницы

В качестве источника берем страницу со списком музеев Санкт-Петербурга.

```{r}
#| label: load-page

page_num <- 1

page_url <- if (page_num == 1) {
  "https://tonkosti.ru/Музеи_Санкт-Петербурга"
} else {
  paste0("https://tonkosti.ru/Музеи_Санкт-Петербурга?page=", page_num)
}

page <- read_html(page_url)
page
```

## Извлечение данных

На странице названия музеев оформлены как ссылки в заголовках `h3`. Для каждого такого элемента:

-   берем текст названия;
-   берем `href` как ссылку на страницу музея;
-   ищем адрес в ближайшем блоке;
-   пытаемся найти описание;
-   если описания нет, ставим `NA`.

```{r}
#| label: extract-data

clean_text <- function(x) {
  x <- str_squish(x)
  x <- x[nzchar(x)]
  x
}

extract_address <- function(lines) {
  addr_idx <- which(str_detect(lines, "^Санкт-Петербург"))
  if (length(addr_idx) == 0) {
    return(NA_character_)
  }
  lines[addr_idx[1]]
}

extract_description <- function(lines, title_pos) {
  if (is.na(title_pos) || title_pos >= length(lines)) {
    return(NA_character_)
  }

  desc <- lines[(title_pos + 1):length(lines)]
  desc <- desc[!str_detect(
    desc,
    "^(\\d+(?:[\\.,]\\d+)?\\s|\\d+ отзыв|Узнать больше|Реклама:|Самое-самое|самое-самое|Санкт-Петербург)"
  )]
  desc <- desc[nzchar(desc)]

  if (length(desc) == 0) {
    return(NA_character_)
  }

  paste(desc, collapse = " ")
}

get_item_block <- function(link_node) {
  li_node <- xml_find_first(link_node, "ancestor::li[1]")
  if (!inherits(li_node, "xml_missing")) {
    return(li_node)
  }

  # Если структура страницы изменится, используем ближайшего общего родителя.
  xml_parent(xml_parent(link_node))
}

title_links <- html_elements(page, "h3 a")
titles <- html_text2(title_links) |> clean_text()
hrefs <- html_attr(title_links, "href")
hrefs <- url_absolute(hrefs, page_url)

museum_rows <- lapply(seq_along(title_links), function(i) {
  link_node <- title_links[[i]]
  block_node <- get_item_block(link_node)

  block_text <- html_text2(block_node)
  lines <- str_split(block_text, "\n", simplify = FALSE)[[1]] |> clean_text()

  title_pos <- match(titles[i], lines)
  if (is.na(title_pos)) {
    title_pos <- grep(titles[i], lines, fixed = TRUE)[1]
  }

  address <- extract_address(lines[seq_len(max(1, title_pos - 1))])
  description <- extract_description(lines, title_pos)

  data.frame(
    museum_name = titles[i],
    address = address,
    description = description,
    museum_link = hrefs[i],
    stringsAsFactors = FALSE
  )
})

museums_df <- bind_rows(museum_rows) %>%
  distinct(museum_name, .keep_all = TRUE)

museums_df
```

## Краткая проверка

```{r}
#| label: summary

cat("Найдено музеев:", nrow(museums_df), "\n")
cat("Заполненных описаний:", sum(!is.na(museums_df$description)), "\n")
```

## Таблица

```{r}
#| label: table-output

kable(
  museums_df,
  caption = "Музеи Санкт-Петербурга со страницы tonkosti.ru"
)
```

## Вывод

В результате получена таблица, содержащая название музея, адрес, описание и ссылку на страницу музея.

Если на карточке музея описание отсутствует, в соответствующем поле остается `NA`. Такой подход удобен, потому что позволяет сохранить всю структуру данных и при этом не терять записи.
