---
title: "Лабораторная работа 4. Рейтинг стран по уровню жизни"
format:
  html:
    toc: true
    number-sections: true
execute:
  warning: false
  message: false
---

## Цель работы

В этой работе собираются исторические данные о качестве жизни стран мира с сайта Numbeo за период с 2014 года до текущего года.

Нужно:

1.  собрать данные по 5 странам из списка варианта;
2.  получить таблицу с рейтингом и показателями качества жизни;
3.  построить графики изменения рейтинга и всех показателей во времени;
4.  прокомментировать результат.

Показатели Numbeo:

-   `Rank`
-   `Quality of Life Index`
-   `Purchasing Power Index`
-   `Safety Index`
-   `Health Care Index`
-   `Cost of Living Index`
-   `Property Price to Income Ratio`
-   `Traffic Commute Time Index`
-   `Pollution Index`
-   `Climate Index`

Для интерпретации важно помнить:

-   для `Quality of Life`, `Purchasing Power`, `Safety`, `Health Care`, `Climate` большее значение лучше;
-   для `Cost of Living`, `Property Price to Income`, `Traffic Commute Time`, `Pollution` меньшее значение лучше;
-   для `Rank` меньшее значение лучше.

## Подготовка

```{r}
#| label: setup
#| include: false

#install.packages("rvest")

library(rvest)
library(dplyr)
library(ggplot2)
library(stringr)
library(knitr)
```

```{r}
#| label: params

base_url <- "https://www.numbeo.com/quality-of-life/rankings_by_country.jsp?title=%s"
current_year <- as.integer(format(Sys.Date(), "%Y"))
years <- 2014:current_year

# По варианту берем 5 стран из списка.
selected_countries <- c("Australia", "Japan", "China", "India", "Indonesia")

indicator_cols <- c(
  "Rank",
  "Quality of Life Index",
  "Purchasing Power Index",
  "Safety Index",
  "Health Care Index",
  "Cost of Living Index",
  "Property Price to Income Ratio",
  "Traffic Commute Time Index",
  "Pollution Index",
  "Climate Index"
)

indicator_labels_ru <- c(
  Rank = "Место в рейтинге",
  `Quality of Life Index` = "Индекс качества жизни",
  `Purchasing Power Index` = "Индекс покупательной способности",
  `Safety Index` = "Индекс безопасности",
  `Health Care Index` = "Индекс здравоохранения",
  `Cost of Living Index` = "Индекс стоимости жизни",
  `Property Price to Income Ratio` = "Цена жилья / доход",
  `Traffic Commute Time Index` = "Индекс времени в пути",
  `Pollution Index` = "Индекс загрязнения",
  `Climate Index` = "Климатический индекс"
)

indicator_vars <- c(
  "rank_source",
  "quality_of_life",
  "purchasing_power",
  "safety",
  "health_care",
  "cost_of_living",
  "property_price_to_income",
  "traffic_commute_time",
  "pollution",
  "climate"
)

indicator_vars_ru <- unname(indicator_labels_ru)
```

## Сбор данных

Считываем таблицу с Numbeo по каждому году. Для этого используется `rvest::read_html()` и `rvest::html_table()`.

```{r}
#| label: read-data

read_numbeo_year <- function(year) {
  url <- sprintf(base_url, year)

  page <- tryCatch(
    read_html(url),
    error = function(e) {
      message(sprintf("Не удалось загрузить %s: %s", year, e$message))
      return(NULL)
    }
  )

  if (is.null(page)) {
    return(NULL)
  }

  tables <- html_elements(page, "table")
  if (length(tables) == 0) {
    message(sprintf("На странице за %s год не найдена таблица.", year))
    return(NULL)
  }

  parsed_tables <- lapply(tables, html_table, fill = TRUE)

  scores <- vapply(parsed_tables, function(tbl) {
    tbl_names <- str_squish(names(tbl))
    sum(c("Country", "Quality of Life Index", "Purchasing Power Index") %in% tbl_names)
  }, integer(1))

  data <- parsed_tables[[which.max(scores)]]
  names(data) <- str_squish(names(data))

  needed <- c("Rank", "Country", indicator_cols[-1])
  data <- data %>%
    select(any_of(needed)) %>%
    filter(!is.na(Country), Country != "", Country != "Country")

  if (!all(c("Country", indicator_cols[-1]) %in% names(data))) {
    message(sprintf("В таблице за %s год не хватает нужных столбцов.", year))
    return(NULL)
  }

  if (!("Rank" %in% names(data))) {
    data$Rank <- NA
  }

  data <- data %>%
    rename(
      rank_source = Rank,
      country = Country,
      quality_of_life = `Quality of Life Index`,
      purchasing_power = `Purchasing Power Index`,
      safety = `Safety Index`,
      health_care = `Health Care Index`,
      cost_of_living = `Cost of Living Index`,
      property_price_to_income = `Property Price to Income Ratio`,
      traffic_commute_time = `Traffic Commute Time Index`,
      pollution = `Pollution Index`,
      climate = `Climate Index`
    ) %>%
    mutate(
      across(
        c(
          rank_source,
          quality_of_life,
          purchasing_power,
          safety,
          health_care,
          cost_of_living,
          property_price_to_income,
          traffic_commute_time,
          pollution,
          climate
        ),
        ~ as.numeric(gsub(",", ".", as.character(.x), fixed = TRUE))
      ),
      year = year
    ) %>%
    arrange(desc(quality_of_life), country) %>%
    mutate(rank_source = row_number())

  data
}

all_data <- bind_rows(lapply(years, read_numbeo_year))
if (nrow(all_data) == 0) {
  stop("Не удалось собрать данные ни за один год.")
}

all_data <- all_data %>%
  select(year, country, all_of(indicator_vars))

available_years <- sort(unique(all_data$year))

head(all_data)
```

```{r}
#| label: availability

cat("Загружены годы: ", paste(available_years, collapse = ", "), "\n")
cat("Всего строк в общей таблице: ", nrow(all_data), "\n")
```

## Выборка по 5 странам

```{r}
#| label: selected-data

selected_data <- all_data %>%
  filter(country %in% selected_countries) %>%
  arrange(country, year)

if (nrow(selected_data) == 0) {
  stop("Выбранные страны не найдены в загруженных данных.")
}

selected_data
```

```{r}
#| label: missing-countries

missing_countries <- setdiff(selected_countries, unique(selected_data$country))
if (length(missing_countries) > 0) {
  cat("Страны, которые не удалось найти хотя бы в одном году: ",
      paste(missing_countries, collapse = ", "), "\n")
} else {
  cat("Все выбранные страны присутствуют во всех загруженных годах.\n")
}
```

## Сводка по рейтингу

В таблице ниже показано изменение позиции в рейтинге и индекса качества жизни от первого доступного года к последнему.

```{r}
#| label: rank-summary

rank_summary <- selected_data %>%
  group_by(country) %>%
  arrange(year, .by_group = TRUE) %>%
  summarise(
    first_year = first(year),
    last_year = last(year),
    first_rank = first(rank_source),
    last_rank = last(rank_source),
    rank_change = first_rank - last_rank,
    first_qol = first(quality_of_life),
    last_qol = last(quality_of_life),
    qol_change = last_qol - first_qol,
    .groups = "drop"
  ) %>%
  arrange(first_rank)

kable(rank_summary, caption = "Изменение рейтинга и качества жизни")
```

```{r}
#| label: rank-comment

best_rank <- rank_summary %>% slice_max(rank_change, n = 1, with_ties = FALSE)
worst_rank <- rank_summary %>% slice_min(rank_change, n = 1, with_ties = FALSE)

cat(
  sprintf(
    "Лучшее улучшение по месту в рейтинге показала страна %s: с %d места в %d году до %d места в %d году. ",
    best_rank$country,
    best_rank$first_rank,
    best_rank$first_year,
    best_rank$last_rank,
    best_rank$last_year
  ),
  sprintf(
    "Наибольшее ухудшение позиции у страны %s: с %d места до %d места.",
    worst_rank$country,
    worst_rank$first_rank,
    worst_rank$last_rank
  ),
  "\n"
)
```

## Рейтинг стран на одном графике

Это основной график для сравнения 5 стран. Чем ниже линия, тем выше место в рейтинге.

```{r}
#| label: rank-plot

ggplot(selected_data, aes(x = year, y = rank_source, color = country, group = country)) +
  geom_line(linewidth = 1) +
  geom_point(size = 2) +
  scale_y_reverse() +
  labs(
    title = "Динамика рейтинга стран по уровню жизни",
    subtitle = paste0("Numbeo, 2014 - ", max(available_years)),
    x = "Год",
    y = "Место в рейтинге",
    color = "Страна"
  ) +
  theme_minimal(base_size = 12)
```

## Индекс качества жизни

Дополнительно полезно отдельно смотреть общий `Quality of Life Index`.

```{r}
#| label: qol-plot

ggplot(selected_data, aes(x = year, y = quality_of_life, color = country, group = country)) +
  geom_line(linewidth = 1) +
  geom_point(size = 2) +
  labs(
    title = "Динамика индекса качества жизни",
    subtitle = paste0("Numbeo, 2014 - ", max(available_years)),
    x = "Год",
    y = "Индекс",
    color = "Страна"
  ) +
  theme_minimal(base_size = 12)
```

## Все показатели

Для всех индикаторов удобнее всего использовать фасетный график: у каждого показателя своя шкала, поэтому графики не мешают друг другу.

```{r}
#| label: long-data

make_long_block <- function(data, var, label) {
  data.frame(
    year = data$year,
    country = data$country,
    indicator = label,
    value = data[[var]],
    stringsAsFactors = FALSE
  )
}

indicator_long <- bind_rows(
  make_long_block(selected_data, "rank_source", indicator_labels_ru["Rank"]),
  make_long_block(selected_data, "quality_of_life", indicator_labels_ru["Quality of Life Index"]),
  make_long_block(selected_data, "purchasing_power", indicator_labels_ru["Purchasing Power Index"]),
  make_long_block(selected_data, "safety", indicator_labels_ru["Safety Index"]),
  make_long_block(selected_data, "health_care", indicator_labels_ru["Health Care Index"]),
  make_long_block(selected_data, "cost_of_living", indicator_labels_ru["Cost of Living Index"]),
  make_long_block(selected_data, "property_price_to_income", indicator_labels_ru["Property Price to Income Ratio"]),
  make_long_block(selected_data, "traffic_commute_time", indicator_labels_ru["Traffic Commute Time Index"]),
  make_long_block(selected_data, "pollution", indicator_labels_ru["Pollution Index"]),
  make_long_block(selected_data, "climate", indicator_labels_ru["Climate Index"])
)

indicator_long$indicator <- factor(indicator_long$indicator, levels = indicator_vars_ru)

head(indicator_long, 20)
```

```{r}
#| label: indicators-plot

ggplot(indicator_long, aes(x = year, y = value, color = country, group = country)) +
  geom_line(linewidth = 0.9) +
  geom_point(size = 1.5) +
  facet_wrap(~ indicator, scales = "free_y", ncol = 2) +
  labs(
    title = "Изменение всех показателей по странам",
    subtitle = "Каждый фасет - отдельный показатель Numbeo",
    x = "Год",
    y = "Значение показателя",
    color = "Страна"
  ) +
  theme_minimal(base_size = 11) +
  theme(
    legend.position = "bottom",
    strip.text = element_text(face = "bold")
  )
```

## Сводка по изменениям всех показателей

```{r}
#| label: indicators-summary

indicator_change <- selected_data %>%
  group_by(country) %>%
  arrange(year, .by_group = TRUE) %>%
  summarise(
    across(
      all_of(indicator_vars),
      list(first = first, last = last, change = ~ last(.x) - first(.x))
    ),
    .groups = "drop"
  )

kable(indicator_change, caption = "Первое, последнее и изменение значений показателей")
```

## Вывод

После построения графиков можно сделать следующие наблюдения:

-   по графику рейтинга видно, как менялись места стран относительно друг друга;
-   график `Quality of Life Index` показывает общую динамику качества жизни;
-   фасетный график позволяет отдельно анализировать каждый показатель и сравнивать тренды между странами;
-   для показателей с отрицательной интерпретацией значения важно читать наоборот: уменьшение `Pollution`, `Traffic Commute Time`, `Cost of Living` и `Property Price to Income` означает улучшение.

Если нужно, в отчете можно отдельно подчеркнуть страны с лучшей динамикой по месту в рейтинге и по общему индексу качества жизни.
